臺灣高等法院民事判決
                                    108年度上易字第699號
上  訴  人
即被上訴人  張桂菱 
訴訟代理人  陳昇宏 
被上 訴 人
即上 訴 人  高嘉俊 
訴訟代理人  郭蕙蘭律師
複代 理 人  林經洋律師
上列當事人間請求損害賠償事件，兩造對於中華民國108 年5 月
3 日臺灣臺北地方法院106 年度訴字第2107號第一審判決各自提
起上訴，張桂菱並為訴之追加，本院於108 年12月3 日言詞辯論
終結，判決如下：
    主  文
一、原判決主文第一項關於命高嘉俊給付張桂菱逾新臺幣45萬5,
    142 元本息部分，及該部分假執行之宣告，暨訴訟費用之裁
    判均廢棄。
二、上開廢棄部分，張桂菱在第一審之訴及假執行之聲請均駁回
    。
三、高嘉俊其餘上訴及張桂菱之上訴均駁回。
四、第一、二審（含追加之訴）訴訟費用，關於張桂菱上訴部分
    ，由張桂菱負擔；關於高嘉俊上訴部分，由高嘉俊負擔67%
    ，餘由張桂菱負擔。
    事實及理由
壹、程序方面：
一、按於第二審為訴之變更或追加，非經他造同意，不得為之，
    但請求之基礎事實同一者，不在此限，民事訴訟法第446 條
    第1 項、第255 條第1 項第2 款分別定有明文。本件上訴人
    即被上訴人張桂菱（下逕稱其姓名）於原審係主張其向被上
    訴人即上訴人高嘉俊（下逕稱其姓名）買受之新北市○○區○○
    路00號0 樓房屋（下稱系爭房屋）有傾斜狀況，而依民法第
    226 條、第227 條、第360 條規定及兩造間不動產買賣契約
    之約定，請求高嘉俊給付新臺幣（下同）133 萬2,097元本
    息（見原審卷第234 頁）。原審判決高嘉俊應給付張桂菱68
    萬1,413 元本息，其餘判決張桂菱敗訴，兩造各自就其敗訴
    部分全部提起上訴後，張桂菱將其上訴聲明改列為先位聲明
    ；另依民法第227 條規定請求回復原狀，追加備位聲明，請
    求高嘉俊回復系爭房屋之傾斜狀況於法定容許值傾斜率小於
    1/200 以內（見本院卷第482 頁），核其追加之訴與原訴均
    係主張系爭房屋存有傾斜之瑕疵，應由高嘉俊負賠償之責，
    堪認請求之基礎事實同一，合於上開規定，應予准許。
貳、實體方面：
一、張桂菱起訴主張：伊於民國91年4 月15日與高嘉俊所委託之
    代理人即訴外人高溪海簽訂不動產買賣契約書（下稱系爭契
    約），由伊買受系爭房屋暨坐落基地，並於同年4 月29日完
    成交屋。詎伊裝修系爭房屋時，發現室內牆壁有多處龜裂，
    整體構造亦有傾斜現象，經詢問周遭住戶，始知系爭房屋交
    屋前曾因碧潭甄品大樓新建工程（下稱鄰地建案）造成地面
    層裂縫、圍牆斷裂、化糞池及排水系統損壞、室內牆壁龜裂
    等損害，伊乃委託臺北市土木技師公會（下稱技師公會）於
    92年9 月29日測量系爭房屋之傾斜度，並鑑定因此對建築物
    所生影響，鑑定結果為系爭房屋傾斜率大於1/200 以上。系
    爭房屋既存有上開傾斜瑕疵，自應由高嘉俊負債務不履行損
    害賠償責任，爰依民法第226 條、第227 條、第360 條規定
    及系爭契約第7 條第2 項之約定，請求高嘉俊賠償系爭房屋
    傾斜瑕疵減損之金額130 萬2,097 元、鑑定3 萬元，共計13
    3 萬2,097 元等語。並於原審聲明：㈠高嘉俊應給付張桂菱1
    33 萬2,097 元，及其中101 萬1,750 元自起訴狀繕本送達
    翌日起，其餘32萬0,347 元自民事追加訴之聲明狀繕本送達
    翌日起，均至清償日止，按年息5%計算之利息。㈡願供擔保
    ，請准宣告假執行。（原審判決高嘉俊應給付張桂菱68萬1,
    413 元，及自106 年4 月29日起算之法定遲延利息，並為准
    、免假執行之諭知，其餘判決張桂菱敗訴。兩造各自就其敗
    訴部分全部提起上訴，張桂菱並為訴之追加如前述。）並於
    本院上訴及追加聲明：㈠上訴聲明：⒈原判決關於駁回張桂菱
    後開第二項之訴部分廢棄。⒉高嘉俊應再給付張桂菱65萬0,6
    84 元，及其中33萬0,337 元自起訴狀繕本送達翌日起，其
    餘32萬0,347 元自108 年3 月18日民事追加訴之聲明狀繕本
    送達翌日起，均至清償日止，按年息5%計算之利息。㈡追加
    備位聲明：高嘉俊應回復系爭房屋傾斜狀況於法定容許值傾
    斜率小於1/200 以內。另就高嘉俊上訴部分，答辯聲明：上
    訴駁回。
二、高嘉俊則以：系爭房屋因鄰地建案所造成之鄰損現象，僅包
    含地面層裂縫、圍牆斷裂、化糞池及排水系統損壞等現象，
    並經改制前之臺北縣政府工務局（下稱工務局）於89年6 月
    20日派員會同鄰地建案之起造人丰典工程股份有限公司（下
    稱丰典公司）、承造人昌吉營造有限公司（下稱昌吉公司）
    、監造人宏典建築師事務所與伊進行會勘，伊業於同年10月
    5 日與丰典公司就鄰損問題簽立和解書，丰典公司並提出由
    瀚鵬工程股份有限公司（下稱瀚鵬公司）出具之鄰地建案安
    全監測報告，其中已指明系爭房屋之傾斜度極小，於日常使
    用毫無影響，顯未減少系爭房屋之通常或預定效用，而不得
    視為瑕疵。張桂菱遷入系爭房屋1 年半後始委託技師公會鑑
    定，無法證明系爭房屋傾斜之發生原因、時間等，亦無法證
    明系爭房屋之傾斜瑕疵發生於系爭契約成立前，所為本件請
    求並無理由。縱認伊應負債務不履行損害賠償責任，惟張桂
    菱自91年間交屋後，多年未為請求，遲於106 年4 月間方提
    起本件訴訟，並主張以起訴時估算系爭房屋價額及因傾斜瑕
    疵所受損害，顯欲藉由房價波動獲取利益，有違民法第148 
    條所定誠實信用原則，應認其權利失效；其依民法第360條
    等請求部分，請求權亦已罹於時效而消滅。張桂菱未舉證證
    明所受損害為何，且係自行委請技師公會鑑定，應自行負擔
    鑑定費用等語，資為抗辯。並於本院上訴聲明：㈠原判決不
    利於高嘉俊部分廢棄。㈡上開廢棄部分，張桂菱於第一審之
    訴及假執行之聲請均駁回。另就張桂菱上訴及追加部分，答
    辯聲明：上訴及追加之訴均駁回。
三、下列事項為兩造所不爭執（見本院卷第484 頁），並有相關
    證據在卷足稽，堪信為真實：
  ㈠兩造於91年4 月15日簽訂系爭契約，由張桂菱買受系爭房屋
    暨坐落基地，並於同年4 月29日完成交屋（見原審卷一第6
    至10、138 至147 頁）。
  ㈡系爭房屋於交屋前曾因鄰地建案起造造成地面層裂縫、圍牆
    斷裂、化糞池及排水系統損壞、室內牆壁龜裂，工務局於89
    年6 月20日指派人員，會同丰典公司、昌吉公司、宏典建築
    師事務所與高嘉俊等人會勘，認定鄰地建案確實造成前述鄰
    損現象，並作成會勘紀錄。嗣高嘉俊於89年10月5 日與丰典
    公司因上述鄰損問題簽立和解書，丰典公司並提出由瀚鵬公
    司出具之鄰地建案安全監測報告（見原審卷一第12至16頁）
    。
  ㈢張桂菱曾於92年9 月12日委託技師公會對系爭房屋進行建築
    物傾斜度測量鑑定，並支付鑑定費用3 萬元；嗣經莊忠鵬技
    師於92年10月7 日出具北土技字第0000000 號鑑定報告書（
    下稱系爭鑑定報告，見原審卷一第17至25、177至205頁）。
四、兩造之爭點及論斷：
    張桂菱主張系爭房屋於兩造買賣時即存有建物傾斜之瑕疵，
    應由高嘉俊負損害賠償責任；然為高嘉俊所拒，並以前詞置
    辯。是本件應審究之爭點即為：㈠系爭房屋於兩造買賣時是
    否存有建物傾斜之瑕疵？㈡張桂菱依民法第227 條、第226條
    、第360 條規定及系爭契約第7 條第2 項之約定請求高嘉俊
    賠償所受損害，有無理由？得請求之數額為何？㈢如前項請
    求無理由，張桂菱得否依民法第227 條請求高嘉俊回復系爭
    房屋傾斜狀況於法定容許值傾斜率小於1/200 以內？茲分述
    如下：
  ㈠系爭房屋於兩造買賣時應存有建物傾斜之瑕疵：
  ⒈系爭契約係由高嘉俊之父高溪海以代理人之名義與張桂菱簽
    訂，張桂菱主張兩造於91年4 月29日交屋後，其僱工裝修房
    屋時始發現系爭房屋有傾斜現象，遂於91年9 月17日寄發存
    證信函通知賣方賠償損失，兩造並曾於92年間在改制前之臺
    北縣新店市調解委員會（下稱新店調解委員會）進行調解等
    情，有張桂菱寄發之存證信函、聲請調解書（筆錄）、新店
    調解委員會通知等在卷足稽（見原審卷一第100 至104 頁）
    ，且為高嘉俊所不爭執，堪信為真實。又依新店調解委員會
    92年6 月9 日聲請調解書（筆錄）之記載，高溪海明確表示
    願於張桂菱提出建築師或工程公司之鑑測報告後，與張桂菱
    調解（見原審卷一第102 頁），足見當時高溪海確曾要求張
    桂菱自行提出鑑測報告，始願與張桂菱協商處理後續事宜；
    高嘉俊辯稱高溪海當時之真意係指應於訴訟中由法院送鑑定
    云云，顯與上開聲請調解書（筆錄）明文記載之內容不符，
    難以採信。張桂菱因而於92年9 月12日向技師公會申請建築
    物傾斜度測量，經土木技師莊忠鵬於92年10月7 日出具系爭
    鑑定報告，鑑定結果為「⒈台北縣○○市○○路00號大樓垂直傾
    斜測量的結果，其前後（一樓共同大門的方向）有1/212 的
    傾斜率，而左右最大有1/97的傾斜率。而00號0 樓室內水準
    測量結果其角變量（詳附件四），與垂直傾斜測量的傾斜率
    結果趨勢一樣，數值也相似…」、「⒉依測量結果兩柱格間存
    有傾斜差，將造成樑的內應力，使得其承受外力的能力稍降
    。建築物產生傾斜時，若其傾斜率大至某值時，會造成建築
    物內部應力重新分配，若構造重新分配的應力大於其所能承
    受者，將會產生破壞而有裂縫或斷裂情形，此值會因結構物
    本身型式及強度之不同而不同。鑑定標的物經現場勘查，雖
    然非主要結構的牆面有產生裂縫，但主結構則未發現有受損
    情形，以鋼筋混凝土若內部有損害就會出現外部表徵的特性
    來研判，目前建築物應尚無安全顧慮。」、「⒊若建築物傾
    斜率達到1/200 以上時，應補償建築物所有人傾斜所引起之
    結構強度損失，必要時可包含建物扶正、基礎改良或建物損
    害修復補強等工程性費用。…若不扶正，則應重鋪地坪，使
    其達室內水平。…」、「⒋另外因傾斜會產生一些使用的不便
    ，如門窗不易開閉，易積水或物體易掉落，及造成屋裡的人
    有不舒服的感覺等不方便。…」，結論欄並明確記載「評估
    目前建築物尚無安全顧慮，惟其傾斜已造成建築物產生額外
    內應力以及使用不便，以台北縣政府建築工程施工損害鄰房
    之估算依據，鑑定標的物因傾斜所造成之損失含工程性費用
    135,000 元及非工程性補償139,000 元，總共為新台幣274,
    000 元。」等語，亦有系爭鑑定報告附卷可參（見原審卷一
    第177 至205 頁）；堪認系爭房屋確實存有傾斜情況。
  ⒉高嘉俊雖辯稱兩造係在91年4 月間締約，系爭鑑定報告則係
    在92年10月間作成，且未認定系爭房屋傾斜之時間、原因，
    鄰地建案之起造人並曾提供瀚鵬公司出具之監測報告，是系
    爭房屋縱有傾斜情形，亦可能係因兩造締約後發生地震等情
    形所致，與伊無涉云云。惟查，莊忠鵬技師曾於原審審理中
    到庭具結證稱：從這棟建築物對面來看，傾斜可分為左右及
    前後，前後方向有傾斜，但傾斜是1/212 ，左右的傾斜有到
    1/ 97 ，這部分是從室外測量的，一般會儘量從室外測量，
    因為室內梁比較短，有一點誤差，誤差會放大，所以認定傾
    斜率一般都是以室外為主，目前這個案子認定是1/97的傾斜
    ；伊是測量系爭房屋的四個位置即鑑定報告Ａ、Ｂ、Ｃ、Ｄ四個
    點，Ｂ點1/97的傾斜方向是偏向鄰棟；測量方式在室外是用
    經緯儀，儀器架好後裡面會有一條垂直線，從上面的點對準
    後直接往下看，如果下面的點有偏移的話，量偏移的距離，
    再除以柱子的高度，就等於他的長度，這個就是傾斜的角，
    換成百分比就是傾斜率；一般人可否以目視或身體觸覺等感
    官發現系爭房屋有傾斜，因每個人的身體感覺情形不同，如
    果比較敏感的人在室內會頭暈，傾斜大於1/100 有些人就會
    有感覺，室內待久一點就會頭暈；房屋傾斜的原因很多種，
    地震也是其中原因，大部分地震在搖時基礎會受到影響，如
    果剛蓋好的房子大約是1 、2 年的房屋比較會有影響，如果
    基礎已經蓋好就比較不會有影響，以現在的建築物設計來說
    ，基礎一定可以承受4 級的地震，所以如果是地震4 級的話
    ，應該沒有影響，如果經歷淺層4 級地震，在新店那邊因為
    接近山區，影響很小，像921 、331 快5 級的地震，如果地
    層土壤是容易液化的地方，就有可能因為液化而產生傾斜，
    如果是像永業路的地質是比較堅硬的接近山區，不會受到影
    響，一般鄰損產生下陷傾斜的機率比較大一點等語（見原審
    卷一第168 頁反面至171 頁）。由上可知，莊忠鵬技師係至
    現場會勘後，進行系爭房屋之垂直傾斜度測量及建築物內部
    測量工作，依其專業認定系爭房屋測得之最大傾斜率為1/97
    ，並有會勘函文及會勘紀錄表、鑑定標的物水平及垂直測量
    結果、鑑定標的物會勘及水準測點照片等附於系爭鑑定報告
    可稽（見原審卷一第189 至205 頁），其所為鑑定結論應屬
    客觀可採。又依卷附系爭房屋所有權狀，系爭房屋係於87年
    4 月23日建築完成（見原審卷一第188 頁），兩造係於91年
    4 月15日簽訂系爭契約，並於91年4 月29日交屋，系爭鑑定
    報告則係於92年10月7 日出具，距離交屋僅間隔約1 年6 個
    月左右，又自交屋至系爭鑑定報告作成時，系爭房屋所在之
    新北市○○區附近，並無發生震度5 級以上大型地震之紀錄，
    亦有本院依職權查詢之中央氣象局地震資料、臺灣地震列表
    等附卷可參（見本院卷第489 至503 頁），且兩造交屋時，
    系爭房屋已建築完成約4 年，並非剛蓋好之房屋，參諸前引
    莊忠鵬技師之證述，依系爭房屋之建築年份、所在位置等各
    點觀之，系爭房屋應無可能係於兩造締約後始因地震等因素
    造成傾斜。綜上堪認張桂菱主張系爭房屋交屋時即存有前後
    傾斜1/212 及左右傾斜1/97之情形，且已致生減少其通常效
    用之損害，而屬物之瑕疵，應堪採信。高嘉俊抗辯系爭房屋
    之瑕疵係因交屋後發生地震等原因所致，則非可採。
  ㈡張桂菱得依民法第227 條、第226 條規定請求高嘉俊賠償其
    所受損害45萬5,142 元：
  ⒈按因可歸責於債務人之事由，致為不完全給付者，債權人得
    依關於給付遲延或給付不能之規定行使其權利；因可歸責於
    債務人之事由，致給付不能者，債權人得請求賠償損害，民
    法第227 條第1 項、第226 條第1 項分別定有明文。復按物
    之瑕疵係指存在於物之缺點而言；凡依通常交易觀念，或依
    當事人之決定，認為物應具備之價值、效用或品質而不具備
    者，即為物有瑕疵。出賣人依民法第354 條第1 項規定，自
    負有擔保其物依民法第373 條之規定危險移轉於買受人時，
    無滅失或減少其價值之瑕疵，亦無滅失或減少其通常效用，
    或契約預定效用之瑕疵；買賣標的物如係特定物，於契約成
    立前已發生瑕疵，而出賣人於締約時，因故意或過失未告知
    該瑕疵於買受人，而買受人不知有瑕疵仍為購買者，則出賣
    人所為給付之內容不符合債務本旨，即應負不完全給付之債
    務不履行責任（最高法院103 年度台上字第2631號判決意旨
    參照）。
  ⒉查兩造於系爭契約檢附之房屋現況說明書中雖以手寫文字註
    明「依房屋現況交屋」，然係記載於「附贈設備名稱」欄位
    （見原審卷一第144 頁），無從認定張桂菱已知悉系爭房屋
    存有傾斜之瑕疵且同意依現況交屋；又系爭房屋交屋前，曾
    在89年間因鄰地建案起造造成地面層裂縫、圍牆斷裂、化糞
    池及排水系統損壞、室內牆壁龜裂，工務局於89年6 月20日
    指派人員會同丰典公司、昌吉公司、宏典建築師事務所與高
    嘉俊等人會勘，認定鄰地建案確實造成前述鄰損現象，並作
    成會勘紀錄，嗣高嘉俊並於89年10月5 日與丰典公司就上述
    鄰損問題簽立和解書，丰典公司並提出由瀚鵬公司出具之鄰
    地建案安全監測報告等情，有高溪海寄發之存證信函、和解
    書、安全監測系統報告書、工務局89年6 月26日八九北工施
    字第M-2681號函、86店建字第1357號建築工程會勘紀錄，以
    及高嘉俊具名之陳情書、昌吉公司89年10月13日函、工務局
    89年10月26日八九北工施字第M7247 號函等在卷可稽（見原
    審卷一第11至16、62至72頁，本院卷第401 至425 頁），堪
    認高嘉俊簽立系爭契約時即已知悉系爭房屋曾因丰典公司施
    作鄰地建案受損，但系爭契約及房屋現況說明書均未註明有
    上開情況；又依莊忠鵬技師前揭證述，系爭房屋測量點B 點
    之傾斜方向偏向鄰棟，因鄰損產生下陷傾斜的機率較大；綜
    上堪認張桂菱主張兩造買賣標的即系爭房屋於契約成立前已
    發生瑕疵，出賣人即高嘉俊於締約時明知上情，仍未告知該
    瑕疵，致其不知有瑕疵仍為購買，高嘉俊所為給付之內容不
    符合債務本旨，應負不完全給付之債務不履行責任，其得依
    民法第227 條第1 項規定請求高嘉俊賠償因債務不履行所生
    損害，應屬有據。又權利人在相當期間內不行使其權利，如
    有特別情事，足使義務人正當信任權利人已不欲行使其權利
    ，其嗣後再為主張，應雖可認有違誠信而權利失效，惟適用
    權利失效原則之要件，除需權利人於相當期間內不行使其權
    利外，尚需權利人之不作為，有特別情事足以引起義務人之
    正當信任，信賴權利人將不再行使其權利，並依一般社會通
    念，足認其權利之再為行使有違誠信原則，始有該原則之適
    用；查張桂菱於提起本件訴訟前，曾以書面請求、進行調解
    、提出刑事告訴等行為主張權利（見原審卷一第81至83、10
    0 至104 頁），其後雖歷經十餘年未起訴索賠，但此僅能認
    屬單純沈默，並無任何舉動或特別情事足使高嘉俊信賴其不
    行使求償權，自不得僅以張桂菱於發現瑕疵後近15年始提起
    本件訴訟，即逕認其行使權利違反誠信原則或造成權利失效
    ，高嘉俊以此抗辯張桂菱不得再為請求，尚難憑採。又張桂
    菱雖另主張其得依民法第360 條規定及系爭契約第7 條第2
    項規定請求損害賠償，惟其至遲於91年9 月17日即知悉系爭
    房屋存有傾斜之瑕疵而發函請求高嘉俊賠償，業如前述，然
    其於106 年4 月7 日提起本件訴訟時，主張之請求權基礎僅
    有民法第226 條、第227 條（見原審卷一第4 至5 頁），其
    後係於原審審理中，始於106 年12月27日具狀表明高嘉俊應
    依系爭契約第7 條第2 項負賠償責任（見原審卷一第231 、
    233 頁），又於107 年6 月22日當庭追加依民法第360 條規
    定請求賠償（見原審卷二第33至34頁），距其知有損害而得
    為請求時，均已逾15年，則高嘉俊據此抗辯張桂菱依民法第
    360 條規定及系爭契約第7 條約定之請求權已罹於時效而消
    滅，即屬有據。
  ⒊張桂菱主張系爭房屋之正常市價為905 萬4,916 元，存有傾
    斜瑕疵之價值減損比例為14.38%，依此計算，因傾斜瑕疵減
    損之金額為130 萬2,097 元（見原審卷二第197 頁反面），
    其另因委託技師公會鑑定而支出鑑定費3 萬元，均應由高嘉
    俊賠償；然為高嘉俊所否認。經查：
  ⑴按不能回復原狀或回復顯有重大困難者，應以金錢賠償其損
    害。損害賠償，除法律另有規定或契約另有訂定外，應以填
    補債權人所受損害及所失利益為限。民法第215 條、216 條
    第1 項分別定有明文。又債務人因債務不履行，依民法第22
    7 條、第226 條第1 項規定，對於債權人負損害賠償責任，
    係採取完全賠償之原則，且屬「履行利益」之損害賠償責任
    ，該損害賠償之目的在於填補債權人因而所生之損害，其應
    回復者，並非「原有狀態」，而係「應有狀態」，應將損害
    事故發生後之變動狀況考慮在內；故給付標的物之價格當以
    債務人應為給付之時為準，債權人請求賠償時，債務人即有
    給付之義務，算定標的物價格時，應以起訴時之市價為準；
    債權人於起訴前已曾為請求者，以請求時之市價為準，此觀
    同法第213 條第1 項及第216 條規定自明（最高法院108 年
    度台上字第97號判決意旨參照）。復按當事人已證明受有損
    害而不能證明其數額或證明顯有重大困難者，法院應審酌一
    切情況，依所得心證定其數額，亦為民事訴訟法第222 條第
    2 項所明定。查系爭房屋如欲回復原狀，雖得以扶正建物、
    基礎改良等方式為之（見原審卷一第181 頁），惟上開方式
    均需取得系爭房屋所在建物全體區分所有權人同意，堪認回
    復原狀確有重大困難，張桂菱應得請求高嘉俊以金錢賠償。
    張桂菱雖主張系爭房屋之正常市價為905 萬4,916 元，存有
    傾斜瑕疵之價值減損比例為14.38%，並據此計算出因系爭房
    屋存有傾斜瑕疵減損之金額為130 萬2,097 元，然上開價值
    減損比例係其自行參酌不動產估價報告及法院判決等計算所
    得（見原審卷二第191 至197 頁），惟不同案件之個案事實
    未必相同，尚無從以其他案件認定之賠償比率，推論本件系
    爭房屋之價值減損比例，是張桂菱逕行主張其受有130 萬2,
    097 元之損害，難認有據。惟張桂菱已證明其受有損害，並
    曾於起訴前付費委請技師公會鑑定，再於原審審理中預納費
    用送請鑑價，如因兩造對於損害數額有所爭執而再行付費鑑
    定，訴訟成本確屬過高，本院衡酌上情，認其證明損害數額
    確有重大困難，自應依民事訴訟法第222 條第2 項之規定，
    審酌一切情況，依所得心證定其數額。
  ⑵經審酌技師公會鑑定結果，建築物傾斜率達到1/200 以上時
    ，應補償建築物所有人傾斜所引起之結構強度損失，必要時
    可包含建物扶正、基礎改良或建物損害修復補強等工程性費
    用，若不扶正，則應重舖地坪，使其達室內水平，本件重舖
    地坪費用總計為13萬5,000 元（見原審卷一第181 頁）。此
    項重舖地坪費用係為修補系爭房屋因傾斜而造成之不適於居
    住情況，應屬回復物理性原狀所必要之費用，張桂菱自得請
    求高嘉俊賠償本項費用。
  ⑶又物被毀損時，被害人得請求賠償其物因毀損所減少之價額
    ，民法第196 條定有明文。又損害賠償之目的在於填補所生
    之損害，其應回復者，係損害事故發生前之應有狀態，自應
    將事故發生後之變動狀況悉數考量在內，故於物被毀損時，
    被害人除得請求修補或賠償修復費用，以填補技術性貶值之
    損失而回復物之物理性原狀外，就其物因毀損所減少之交易
    價值，亦得請求賠償，以填補交易性貶值之損失而回復物之
    價值性原狀。系爭房屋有前述傾斜情況，張桂菱除得請求高
    嘉俊賠償物理上之修復費用外，系爭房屋既未扶正而仍有傾
    斜，衡情交易價值應有減損，揆諸前開說明，張桂菱自得另
    請求系爭房屋交易價值減少之損害。另查，本件於原審審理
    中，係經兩造同意而由法院委請宏大不動產估價師聯合事務
    所（下稱宏大估價師事務所）就系爭房屋傾斜情況對系爭房
    屋價值減損之比例為鑑定（見原審卷一第175 至176 、207
    頁），並作成估價報告，分別採用比較法及折現現金流量分
    析法進行評估後，先評估出勘估標的因瑕疵造成之價值減損
    比例，再依據勘估標的正常情況價值，計算勘估標的因瑕疵
    問題造成之價值減損金額，經比較法評估勘估標的減損比例
    為9.24 %，另以折現現金流量分析法評估勘估標的減損比例
    為9.10 %，因比較法均採用市場實際瑕疵交易案例佐證性較
    佳、信賴度較高，故給予比較法較高之權重，最終採用加權
    平均方式，決定勘估標的因瑕疵問題造成價值減損比例為9.
    20 %；另經鑑定系爭房屋及基地於106 年4 月7 日正常市場
    交易價格為705 萬1,200 元；有傾斜情況之市場交易價格為
    640 萬2,490 元，瑕疵價值減損金額為64萬8,710 元，扣除
    維修費用13萬5,000 元後，仍有51萬3,710 元之污名價值減
    損，據以得出污名價值減損率為7.29% 等情，有宏大估價師
    事務所出具之不動產估價報告書附卷可參（見外放不動產估
    價報告書第85至86頁）；並經製作上開估價報告之不動產估
    價師郭國任於原審審理中到庭具結證述其估價依據（見原審
    卷二第77頁反面至80頁）；嗣並經宏大估價師事務所以107
    年12月3 日107 宏大聯估字第3864號函修正評估結果，認定
    正常無傾斜情況之估價金額708 萬0,580 元，有傾斜情況之
    估價金額642 萬9,167 元，瑕疵減損金額為65萬1,413 元，
    污名價值減損為51萬6,413 元，污名價值減損率仍為7.29%
    （見原審卷二第152 至154 頁）。張桂菱雖主張上開估價師
    估價比較標的多採用屋齡老舊公寓，與系爭房屋屬較新電梯
    華廈不同，系爭估價報告多處與不動產估價技術規則相關規
    定不符，估價結果對於系爭房屋起訴時之市價顯有低估云云
    ；惟系爭估價報告係經不動產估價師親自現況勘察，參考目
    前影響交易價值之經濟面、市場面、政策面、不動產市場概
    況、區域因素、系爭房屋及基地個別因素，以比較法及收益
    法評估其合理價格，再依加權平均方式決定勘估標的正常無
    瑕疵情況下合理價格，以及有瑕疵情況下之合理價格，據以
    計算出污名價值減損比例，所得結果應屬合理可採。又張桂
    菱雖主張鑑定污名價值減損之時間應以本件起訴時即106 年
    4 月7 日為據，高嘉俊則抗辯應以兩造締約時即91年4 月15
    日為據，然依前揭說明，本件張桂菱起訴前曾於91年9 月17
    日發函請求賠償，於估算其所受損害時，自應以其請求時即
    91年9 月間之市價為依據；惟經本院另函請永大不動產估價
    師事務所再行鑑定系爭房屋91年間之價格，其表示鑑定費用
    為10萬元（見本院卷第373 頁），而兩造均明確陳稱不願再
    行付費鑑定91年間之房屋價格（見本院卷第379 頁），本院
    審酌張桂菱前已於原審審理中預納上開宏大估價師事務所之
    鑑價費用，如再行付費鑑定系爭房屋91年間無瑕疵之正常市
    價與有瑕疵之市價，訴訟成本確屬過高；參以兩造係於91年
    4 月15日簽訂系爭契約，約定之買賣總價為398 萬元（見原
    審卷一第140 頁），當時張桂菱並不知系爭房屋存有傾斜之
    瑕疵，是上開價格應可反應系爭房屋無瑕疵時之正常市價，
    又兩造締約時距離張桂菱91年9 月間為請求時，僅間隔數月
    ，既無證據可認其間曾發生足以影響不動產市場價格之重大
    事故，應得以上開91年4 月間之買賣總價作為張桂菱91年9
    月間請求時買賣標的即系爭房屋無瑕疵之正常市價，再依宏
    大估價師事務所鑑定之污名價值減損率7.29% 計算，張桂菱
    得請求高嘉俊賠償系爭房屋因傾斜瑕疵受有交易價值減少之
    損害即污名價值減損金額，即應為29萬0,142 元（398 萬元
    ×7.29% ＝29萬0,142 元）。又系爭鑑定報告雖另列載非工程
    性補償13萬9,000 元之項目（見原審卷一第181 至182 頁）
    ，然所謂非工程性補償，係參酌臺北縣建築物工程施工損壞
    鄰房鑑定手冊所載房屋傾斜率超過1/200 且在1/50內，而無
    安全顧慮者，除依規定估算工程性補償費用外，另依其使用
    不便程度額外給予價值補償，亦即係以房屋之傾斜率為參考
    指標及影響因素，以供計算價值減損程度，與依市場機制反
    應估算之不動產交易價值減損，兩者賠償項目相同，僅係估
    算方式不同，自不得重複請求，併予敘明。
  ⑷又張桂菱主張為證明系爭房屋傾斜情形及與高嘉俊進行調解
    ，花費鑑定費用3 萬元取得系爭鑑定報告，業據其提出技師
    公會收據2 紙為證（見原審卷一第24至25頁）；而高嘉俊之
    代理人高溪海於92年6 月9 日在新店調解委員會與張桂菱進
    行調解時，確曾明確要求張桂菱提出鑑測報告（見原審卷一
    第102 頁），始願與張桂菱協商後續事宜，且房屋是否確有
    傾斜情形以及傾斜率為何、是否影響建物安全等，並非一般
    人僅憑目測或感官體驗即得加以判斷，確有委請專業技師鑑
    定，以判斷責任歸屬之必要；況系爭房屋經鑑定後，確實存
    有傾斜之瑕疵，亦經本院認定如前，此部分之費用顯係因高
    嘉俊否認張桂菱之主張，張桂菱為伸張權利致需支出之費用
    ，則張桂菱請求高嘉俊全額賠償，亦屬有據。
  ⒋依上所述，張桂菱因高嘉俊之不完全給付受有損害，而得請
    求賠償之金額合計為45萬5,142 元（計算式：13萬5,000 元
    ＋29萬0,142 元＋3 萬元＝45萬5,142 元），逾此範圍之請求
    則無理由。又本件債務不履行損害賠償債務，係屬給付無確
    定期限之債務，本件起訴狀繕本則係於106 年4 月28日送達
    高嘉俊（見原審卷一第36頁送達證書），則張桂菱併請求高
    嘉俊給付其以起訴狀繕本之送達為催告翌日即106 年4月29
    日起至清償日止，按法定利率即週年利率5%計算之利息，合
    於民法第229 條第1 、2 項、第233 條第1 項及第203條之
    規定，亦屬有據。
  ㈢張桂菱先位之訴請求以金錢賠償其損害部分，既經本院認定
    其請求部分有理由，則張桂菱備位之訴請求高嘉俊回復原狀
    ，即將系爭房屋之傾斜狀況回復至法定容許值傾斜率小於1/
     200 以內，是否有理由，自無再予審究之必要。
五、綜上所述，張桂菱依民法第227 條第1 項、第226 條第1 項
    之規定，請求高嘉俊給付45萬5,142 元，及自起訴狀繕本送
    達翌日即106 年4 月29日起至清償日止，按法定利率即年息
    5%計算之利息部分，為有理由，應予准許；逾此部分之請求
    ，為無理由，不應准許。原審就超過上開應准許部分，為高
    嘉俊敗訴之判決，自有未洽，高嘉俊上訴意旨指摘原判決此
    部分不當，求予廢棄改判，為有理由，爰由本院廢棄改判如
    主文第2 項所示。至於上開應准許部分，原審為高嘉俊敗訴
    之判決，並無不合。高嘉俊上訴意旨指摘原判決此部分不當
    ，求予廢棄改判，為無理由，應駁回其上訴。又原審駁回張
    桂菱之請求部分，經核亦無違誤；張桂菱提起上訴，指摘原
    判決此部分不當，求予廢棄改判，為無理由，應駁回其上訴
    。
六、本件事證已明，兩造其餘攻擊防禦方法及所舉證據，核與本
    件判決結果不生影響，爰不再逐一論列，併此敘明。
七、據上論結，本件張桂菱之上訴為無理由，高嘉俊之上訴為一
    部有理由、一部無理由。依民事訴訟法第450 條、第449 條
    第1 項、第79條，判決如主文。
中    華    民    國   108    年    12    月    17    日
                  民事第六庭
                      審判長法  官  陶亞琴
                            法  官  黃書苑
                            法  官  陳蒨儀
正本係照原本作成。
不得上訴。
中    華    民    國   108    年    12    月    17    日
                            書記官  葉國乾